臺北高等行政法院判決　　　　　　　　　　　　　　九十二年度訴字第二三○六號
　　　　　　　　　　　　　　　.
　　原　　　告　荷蘭商．皇家飛.
　　　　　　　　股份有限公司
　　　　　　　　(KONINK.
　　　　　　　　ELECTRO.
　　代　表　人　Ｊ．Ｌ．凡德渥.
　　　　　　　 J. L.V.
　　訴訟代理人　徐小波律師
　　　　　　　　宿文堂律師
　　複代 理 人　吳至格律師
　　訴訟代理人　林嘉興專利代.
　　被　　　告　經濟部
　　代　表　人　甲○○部長）.
　　訴訟代理人　丙○○
　　參　加　人　乙○○
　　訴訟代理人　蘇崇哲律師
右當事人間因發明專利舉發事件，原告不服經濟部中華民國九十一年七月三十一日經
訴字第○九一○六一一八八六○號訴願決定，提起行政訴訟，並經本院裁定命參加人
獨立參加本件被告之訴訟。本院判決如左：
    主  文
原告之訴駁回。
訴訟費用由原告負擔。
    事  實
壹、事實概要：
    緣原告前身荷蘭商．飛利浦電泡廠前於民國（以下同）七十八年十二月十九日以
    「資訊記錄系統以及用於該資訊記錄系統之記錄裝置與記錄載體」（以下簡稱系
    爭案）向前經濟部中央標準局（八十八年一月二十六日改制為智慧財產局）申請
    發明專利，經該局編為第00000000號審查，准予專利，並於公告期滿後
    ，發給發明第四一九五四號專利證書（專利權期間：自七十九年十月十一日起至
    九十四年十月十日止），旋即變更申請人為原告。嗣參加人以系爭案不符發明專
    利要件，對之提起舉發，並提出舉發附件三為西元一九八九年十一月二十三日公
    告之歐洲第0000000A1號專利案（以下簡稱引證一），舉發附件四為西元
    一九八○年十二月九日公告之美國第0000000號專利案（以下簡稱引證二
    ），舉發附件五為西元一九八八年十月二十六日公告之歐洲第0000000A1
    號專利案（以下簡稱引證三），舉發附件六、七、八分別為西元一九九五年五月
    二十三日公告之美國第0000000號專利案及該案西元一九九四年八月三日
    之核駁理由書暨原告之答辯修正函（以下簡稱引證四、五、六）為證據。案經原
    處分機關即智慧財產局（以下簡稱原處分機關）審查，於九十年十一月十九日以
    （九○）智專三（二）○四○二○字第○九○八九○○二二五六號專利舉發審定
    書為「舉發不成立」之處分。參加人不服，提起訴願，經被告決定「原處分撤銷
    ，由原處分機關另為適法之處分」。原告不服，遂向本院提起行政訴訟。本院因
    認本件撤銷訴訟之結果，參加人之權利或法律上利益將受損害，乃依行政訴訟法
    第四十二條第一項規定，依職權裁定命參加人獨立參加本件被告之訴訟。
貳、兩造聲明：
一、原告聲明：求為判決
１、訴願決定撤銷。
２、訴訟費用由被告負擔。
二、被告聲明：求為判決如主文所示。
、兩造爭點：
    被告是否曲解原告所為之系爭案申請專利範圍更正之真義，致所作之訴願決定違
    法不當？
一、原告陳述：
１、被告所為之訴願決定違法不當：
(1)、依訴願法第二十八條第二項之規定，訴願決定因撤銷或變更原處分，足以影響第
    三人權益者，受理訴願機關應於作成訴願決定之前，通知其參加訴願程序，表示
    意見。然而，被告卻無視上述規定，在未通知原告參加訴願程序表示意見之情形
    下，即逕為足以損害原告權利及法律上之利益之訴願決定，將有利於原告之原處
    分撤銷，並命原處分機關另為處分。被告所為之訴願決定顯然違法不當，應予撤
    銷。
(2)、依本院九十二年十二月十日九十一年訴字第二五五二號判決之意旨「雖被告辯稱
    訴願決定僅將參加人於訴願階段檢送之補強證據發交原處分機關重為審酌而已，
    並未損及原告權益云云。惟查，參加人於訴願階段所檢送之證據，究為新證據或
    補強證據，關乎被告是否應予審酌，茲被告未通知原告參加訴願表示意見，即遽
    認為補強證據，並發回原處分機關重為審酌，顯然損及原告之權益。本件被告應
    踐行之法定程序，竟疏未踐行，其所作成之訴願決定，即屬違法不當，而無可維
    持」，該判決顯可支持原告之論點。
２、被告曲解原告所為之系爭案申請專利範圍更正之真義，以致作出錯誤之決定：
(1)、被告認為系爭案更正後之申請專利範圍第一項所載「．．．此種記錄載體具有一
    預製軌跡，並係利用預製軌跡調變將包含一序列電碼的輔助信號記錄於其中，該
    等電碼包含載明記錄這些電碼之軌跡部分的位址的位址電碼．．．」，係屬開放
    性構成要件，尚難謂增加構件必為申請專利範圍之限縮。此一論點顯已曲解原告
    所為之系爭案申請專利範圍更正之真義。因為更正後之「包含一序列電碼的輔助
    信號」之意義係包含「一序列的」電碼的輔助信號，而非包含一「序列電碼」的
    輔助信號，而該一序列的電碼則包含位址電碼及可與該位址電碼分辨之輔助電碼
    ，其中該「一序列的電碼」係指電碼之存在狀態而非專有名詞。因此，系爭案更
    正後之申請專利範圍第一項所載「包含一序列電碼的輔助信號」之真義在於「輔
    助信號包含一序列的電碼，而該一序列的電碼則包含位址電碼及輔助電碼」。由
    上可知，系爭案更正後之申請專利範圍第一項根本未增加構成要件。
(2)、被告另質疑更正後之申請專利範圍第一項內將原專利範圍中之重要限制條件「位
    址電碼指明將這些電碼記錄於其中之軌跡部分的位址」刪除，使更正後之申請專
    利範圍擴及位址電碼可用來指示序列電碼之位置，顯然變相擴大申請專利範圍。
    此一論點更證明被告根本未詳察原告所為之系爭案申請專利範圍更正之真義。系
    爭案申請專利範圍第一項更正前之內容為「．．．此種記錄載體具有一預製軌跡
    ，並係利用預製軌跡調變將包含位址電碼的輔助信號記錄於其中，此種位址電碼
    指明將這些電碼記錄於其中之軌跡部分的位址．．．」，而系爭案申請專利範圍
    第一項更正後之內容為「．．．此種記錄載體具有一預製軌跡，並係利用預製軌
    跡調變將包含一序列電碼的輔助信號記錄於其中，該等電碼包含載明記錄這些電
    碼之軌跡部分的位址的位址電碼．．．」。由系爭案申請專利範圍第一項更正後
    之內容可知「包含一序列電碼的輔助信號」意指「輔助信號包含一序列的電碼」
    及「該等電碼包含載明記錄這些電碼之軌跡部分的位址的位址電碼」意指「該一
    序列的電碼包含位址電碼，用以載明記錄這些電碼之軌跡部分的位址」，亦即，
    「一序列電碼」係指「一序列的電碼」。因此，系爭案申請專利範圍第一項更正
    後之內容根本未將「位址電碼指明將這些電碼記錄於其中之軌跡部分的位址」之
    條件刪除。
(3)、被告認為更正後之申請專利範圍擴及「位址電碼可用來指示序列電碼之位置」之
    論點更屬無稽。因為如上所述，由系爭案申請專利範圍第一項更正後之內容可知
    該一序列的電碼包含位址電碼，用以載明記錄這些電碼之軌跡部分的位址。然而
    ，被告竟能解讀成「位址電碼可用來指示序列電碼之位置」。此一解讀顯令人不
    解。由上可知，被告根本未詳察原告所為之系爭案申請專利範圍更正之真義，以
    致作出錯誤之決定。因此，被告所為之訴願決定顯有不當，應予撤銷。
３、系爭案申請專利範圍之再次更正並不影響訴訟標的：
    由於被告一再誤解系爭案申請專利範圍更正之真義，原告在不得已之情形下只得
    於未變更系爭案發明實質內容之情形下，於九十二年五月二十一日再次向原處分
    機關主動申請更正系爭案之申請專利範圍，該更正主要係將申請專利範圍第一項
    中之「一序列電碼」更正為「一序列的電碼」，以釐清疑義。因此，該更正僅作
    文字修飾，並未變更實質內容，不影響本件訴訟標的。
４、被告及參加人之論點以偏概全且與事實相違：
(1)、被告及參加人均認為被告在未通知原告參加訴願程序表示意見之情形下所為之撤
    銷原處分之訴願決定並未損害原告權益，但此一論點顯與事實不符。原告於原處
    分機關之舉發階段所為之申請專利範圍更正，究為變更實質內容與否，關乎被告
    是否應予詳加審酌，被告罔顧原處分機關之專業說明，復罔顧訴願法之規定，未
    通知原告參加訴願表示意見，即遽認有所謂變相擴大申請專利範圍之情形，並發
    回原處分機關重為審酌，此一訴願決定顯然損及原告之審級權益，又致使原告之
    訴訟成本增加及爭訟時間延長。被告及參加人焉能認為此一不法之訴願決定並未
    損害原告權益。
(2)、被告辯稱該訴願決定「僅涉及程式審查，並未涉及實質審查」云云，此一論點亦
    與事實不符。習於專利實務之人士皆知，一發明申請案是否可准予專利主要係以
    申請專利範圍之內容判定。因此申請專利範圍內容之判定即涉及實質審查。被告
    罔顧原處分機關之專業說明，遽認原告於舉發階段所為之申請專利範圍更正為變
    相擴大申請專利範圍，此一訴願決定即已涉及實質審查。因此，被告辯稱該訴願
    決定「僅涉及程式審查，並未涉及實質審查」之論點亦顯與事實不符。
(3)、被告及參加人均認為原處分機關未針對「序列電碼」來源論明，亦未就參加人援
    引之法條（專利法第六十七條第一項第一款）予以論究，此一論點亦與事實不符
    。因為原處分機關已於其訴願答辯書中指明「查系爭案說明書第九頁中段所述『
    包括可予彼此分辨之位址電碼AC及輔助電碼HC，而且係將這些電碼記錄在軌跡中
    ，例如，接圖七所示之次序』即指出該等序列電碼」。因此，由該段說明及圖七
    所示者，習於此藝之人士皆可明確知道該「序列電碼」即指「一序列的」電碼。
    故原處分機關已針對「序列電碼」來源論明。此外，原處分機關已於其訴願答辯
    書中指明「原告於舉發答辯書已表明該更正為申請專利範圍的適當「限縮」（即
    ，加入「該等輔助電碼係配置於該等位址電碼之間」之限制，其已符合專利法第
    六十七條第一項第一款之規定）和修正」，雖未援引相關法條，但該更正確實有
    作「適當限縮」及「未變更實質內容」之事實卻未改變。因此，原處分機關審查
    後，認該更正本係符合專利法第六十七條第一項第一款之規定而准予更正之處分
    並無違誤。
(4)、參加人另指稱系爭案實屬無效云云。由於系爭案之有效性已於呈送給原處分機關
    之舉發答辯書中詳加說明，且原處分機關亦已作出「舉發不成立」之處分，因此
    系爭案確具可專利性。此外，被告並未對系爭案與各引證案之間作比對，故系爭
    案是否有效，並非本案之訴訟標的。
(5)、參加人認為系爭案在舉發確定前，其效力無任何影響，其可由證二中原告於本件
    訴願決定作成後仍以同一專利向第三人收取權利金之事實得知，故原告之權益並
    未受損害云云。原告首先陳明：專利權之權能非僅限於向第三人授權收取權利金
    而已，還另包含其他權益。系爭違法行政處分對原告造成之損害係審級利益及維
    護專利之爭訟成本，此與是否向第三人收取權利金完全無關。參加人顯欲以偏蓋
    全，誤導法院。再者，由參加人所提呈之證二可知，其有效日期係至「九十一年
    九月十五日」止，按常理推論其簽約日期至少應在一年以上，故簽約日期應在「
    九十年九月十五日」之前。然由原告之起訴狀可知，由於被告未通知原告參加訴
    願表示意見，致原告於「九十二年四月十八日」始知悉本件訴願決定。因此，原
    告在與證二中之被授權廠商簽約時，本件訴願決定根本尚未作成。被告認為原告
    於本件訴願決定作成後仍以同一專利向第三人收取權利金之論點不僅與本件爭訟
    無關，亦顯與事實相違。
５、基於上述之事實及理由，足證參加人之論點顯與事實不符，被告之訴願決定，無
    論認事用法均有嚴重違誤，爰請判決如原告訴之聲明。
二、被告陳述：
１、本件原告主要訴稱，系爭案申請專利範圍更正後之「包含一序列電碼的輔助信號
    」之意義，係指包含「一序列的」電碼的輔助信號，而非包含一「序列電碼」的
    輔助信號，而該一序列的電碼則包含位址電碼及可與該位址電碼分辨之輔助電碼
    ；更正後之「該等電碼包含載明記錄這些電碼之軌跡部分的位址的位址電碼」，
    意指「該一序列的電碼包含位址電碼，用以載明記錄這些電碼之軌跡部分的位址
    」，被告顯然曲解系爭案申請專利範圍更正之真義，且於作成訴願決定前，未依
    訴願法第二十八條第二項規定，通知原告參加訴願程序表示意見，其認事用法顯
    有違誤云云。
２、按訴願係屬行政體系內之救濟程序，受理訴願之上級機關對下級機關所為之行政
    處分，得為合目的性及合法性之全面監督。準此，原處分如有違法或不當，受理
    訴願機關均應居監督地位予以審查。經查，被告訴願決定僅以原處分機關未針對
    系爭案九十年十月二十三日修正後之申請專利範圍第一項增列「序列電碼」來源
    論明，亦未就原告援引之法條予以論究，嫌有未洽，因事涉申請專利範圍修正之
    審查基準，爰將原處分撤銷，由原處分機關於收受決定書後六個月內重為審酌後
    ，另為適法之處分。至於參加人所提之引證資料可否作為證明系爭案不具新穎性
    及進步性之論據部分，被告並未作實質審查。是以，本件主要爭執點在於：原
    處分機關未就原告援引之法條予以論究，以及原處分機關未針對系爭案九十年
    十月二十三日修正後之申請專利範圍第一項增列「序列電碼」來源論明。
３、按「發明專利權人對於請准專利之說明書及圖式，認有下列情事之一時，得向專
    利專責機關申請更正，但不得變更發明之實質：一、申請專利範圍過廣。二、誤
    記之事項。三、不明瞭之記載。」分別為專利法第六十七條第一項各款所明定。
    經查，本件原處分機關係認原告於九十年十月二十三日修正系爭案申請專利範圍
    ，未變更實質內容，且為申請專利範圍過廣之修正，符合前揭法條規定，准予更
    正，本舉發案並依更正後之內容審查。惟查，原處分卷附原告舉發答辯書中，明
    確記載原告係依據專利法第六十七條第一項第二、三款之規定，在未變更實質內
    容情況下，針對系爭案申請專利範圍之誤記和不明瞭事項修正，則原處分機關審
    查，逕認該修正本符合專利法第六十七條第一項第一款之規定，准予新增構件「
    序列電碼」，並依修正後之申請專利範圍進行本件舉發事件之審查，難謂原處分
    無瑕疵。
４、系爭案專利說明書、申請專利範圍及外文專利說明書均未記載「序列電碼」，或
    舉發答辯書所謂之「a Sequence of code文字」，雖原處分機關在訴願答辯書稱
    「查系爭案專利說明書第九頁中段所述『．．．包括可予彼此分辨之位址電碼AC
    及輔助電碼HC，而且係將這些電碼記錄在軌跡中，例如，接圖七所示之次序。．
    ．．』即指出該等序列電碼」等語，惟仍看不出有「序列電碼」之文字，且在訴
    願補充答辯書所述各節，均以原告之舉發答辯書為依據，且觀諸系爭案外文專利
    說明書均無「a Sequence of code」字樣與之相對照；又依修正後之系爭案申請
    專利範圍第一項所載「．．．此種記錄載體具有一預製軌跡，並係利用預製軌跡
    調整將包含一序列電碼的輔助信號記錄於其中，該等電碼包含載明記錄這些電碼
    之軌跡部分的位址的位址電碼．．．」，係屬開放性構成要件，尚難謂增加構件
    必為申請專利範圍之限縮。而參加人一再主張原告於系爭案修正後之申請專利範
    圍第一項內將原專利範圍中之重要限制條件「位址電碼指明將這些電碼記錄於其
    中之軌跡部分的位址」刪除，使該修正後之申請專利範圍擴及位址電碼可用來指
    示序列電碼之位置，顯然變相擴大申請專利範圍，然原處分機關均未針對「序列
    電碼」來源論明，自有未洽。
５、按「訴願決定因撤銷或變更原處分，足以影響第三人權益者，受理訴願機關應於
    作成決定之前，通知其參加訴願程序，表示意見。」固為訴願法第二十八條第二
    項所明定。惟查，本件係因事涉原處分機關針對申請專利範圍修正之審查基準，
    已如前述，被告居於上級機關監督之地位，將原處分撤銷，由原處分機關於收受
    決定書後六個月內重為審酌後，另為適法之處分。是被告並非自為舉發成立之決
    定，亦非責令原處分機關應重為舉發成立之處分，且原處分機關重為審查後之處
    分並不當然即對原告之權益有所影響，因此，本件被告所為之撤銷原處分之訴願
    決定，尚難謂已足以影響原告之權益，應無踐行通知原告參加訴願之必要。
６、綜上所述，被告所為之訴願決定並無違誤，爰請判決如被告答辯之聲明。
三、參加人陳述：
１、緣中華民國編號00000000號「資訊紀錄系統以及用於該系統之紀錄裝置
    與紀錄載體」專利（即系爭案）係原告所有。經參加人以專利無效為由，向該管
    機關我國經濟部智慧財產局提起舉發，舉發期間，原告並針對包括系爭案第一項
    在內之專利範圍作出修正，該局於九十年十一月十九日以（九○）智專三（二）
    ○四○二○字第○九○八九○○二二五六號審定書作成「舉發不成立」之決定。
    參加人不服，提起訴願，被告遂於九十一年七月三十一日以經訴字第○九一○六
    一一八八六號訴願決定書撤銷原處分，並發回原處分機關另為適法之處分。就此
    原告仍有未甘，乃具狀提起本件行政訴訟。核其理由，不外：(1)被告並未依訴願
    法第二十八條通知原告參加訴願表示意見；(2)系爭案更正後之專利範圍第一項所
    稱「包括一序列電碼的輔助信號」之意義，係指包含「一序列的」電碼的輔助信
    號，而非包含一「序列電碼」的輔助信號；(3)修正後之「該電碼包含載明紀錄這
    些電碼之軌跡部分的位址的位址電碼」，意指「該一序列的電碼包含位址電碼，
    用以載明紀錄這些電碼之軌跡部分的位址」，被告顯然曲解系爭案申請專利範圍
    修正之真意．．．云云。茲擇要駁斥如后：
(1)、被告所為處置並無違法或不當：
、本件被告九十二年十月十四日答辯狀第三頁末行至第四頁第五行敘明：「四、第
    查系爭案專利說明書、申請專利範圍及外文專利說明書均未記載『序列電碼』，
    或舉發答辯書所謂之『a sequence of code文字』，雖原處分機關答辯書稱『查
    系爭案專利說明書．．．即指出該等序列電碼』等語，惟仍看不出有『序列電碼
    』之文字．．．，且觀諸外文專利說明書均無『a sequence of code』與之相對
    照．．．」等語。
、參加人再三檢視系爭案之本國說明書與相對應之外文專利說明書（美國專利第0
    000000號），確如被告所述，該專利並未隻字敘及「一序列的電碼」文字
    ，而該相對應之美國專利說明書亦無片語記載「a sequence of code」文字。
、因此可知，原處分機關未針對「序列電碼」或「一序列的電碼」的來源加以指明
    ，遽認系爭案之修正符合專利法第六十七條第一項之要件，而遭被告質疑，並非
    無由，被告之撤銷決定亦難認為違法。
(2)、系爭案之「更正」確已實質變更專利之實質範圍：
、雖原告於本院開庭時辯稱「．．．從第七圖可看出原告所要表示的是一序列的電
    碼，而非序列電碼，故非被告所主張序列電碼是新的東西．．．」云云，惟按，
    依重編國語辭典修訂本，所謂「序列」之定義乃「按次序排好的行列」。倘若依
    原告所述，所謂「序列電碼」是指「一序列的」電碼（假設語），理應在其專利
    說明書中充分揭露以教導社會大眾如何決定「位址碼」與「輔助碼」之排列次序
    才是。但遍觀系爭案專利說明書，尤其是原告自稱之第七圖圖示，根本未揭露該
    位址碼與輔助碼是按照何種次序排列。顯見原告所述「序列電碼」是指「一序列
    的」電碼．．．云云，無非飾詞。
、原告一再辯稱「系爭案申請專利範圍第一項更正後之內容可知，該一序列的電碼
    ，包含位址電碼，用以載明紀錄這些電碼之軌跡部分的位址」．．．云云，經參
    加人再三檢視原告於被舉發程序中所為之修改後專利範圍第一項，並無上述文字
    ，原告顯有混淆庭上認知之嫌。
、原專利範圍之重要限制條件為「預製軌跡調變將包含位址電碼的輔助信號記錄於
    其中，此種位址電碼指明將這些電碼記錄於其中之軌跡部分的位址」。依據專利
    範圍上下文解釋，此處「這些電碼」應指最後一次出現的「位址電碼」，故於原
    專利範圍中，位址電碼僅能指明「位址電碼」被記錄之軌跡位址。然而，系爭案
    被舉發程序中所為之修改後專利範圍第一項為「預製軌跡調變將包含一序列電碼
    的輔助信號記錄於其中，該等電碼包含載明記錄這些電碼之軌跡部分的位址的位
    址電碼」。依據專利範圍上下文解釋，此處「這些電碼」應指最後一次出現的「
    一序列電碼」，故於修改後專利範圍中，「位址電碼」已經被擴張為能指明「一
    序列的電碼被記錄於其中之軌跡部分位址」，如此已經擴張位址電碼能指明其他
    「非位址電碼」（如：輔助電碼）被記錄之軌跡位址，顯屬專利範圍之實質內容
    變更，依專利法第六十七條第一項但書規定，實無准許變更之餘地，原處分機關
    准予更正並依更正後之專利範圍為舉發不成立之處分於法實屬有誤，被告加以撤
    銷命另為裁定（縱非依此理由），似無不當可言。
(3)、系爭案實屬無效：
、原告於舉發答辯書第四頁第四行至第六行承認「．．．被舉發案之第十三項請求
    的記錄載體１的新穎技術特徵係主要為（）所述者，其餘（）、（）、（
    （）所述者係為非特徵部分。因此，被舉發案與舉發證據一的重大差異之分析
    應著重於（）所述者．．．」。換言之，原告無異承認系爭案絕大部分技術內
    容均與參加人所提先前技術，即舉發證據一相同，只有於舉發答辯書第四頁首行
    文字所載特徵（）「該序列電碼亦包含可與該等位址碼分辨之輔助碼（HC）」
    與先前技術（引證一）不同。
、原告所以認為系爭案二者與引證一不同，乃先前技術引證一係「加上不同的同步
    信號而加以區別」，而系爭案特徵是「輔助碼（HC）包含未發生在位址碼（AC）
    中的特定數元組合（圖六所示）」故有新穎性。然而經檢視修改後系爭案專利範
    圍第一項後發現，該專利範圍僅載明「包含可與該等位址碼分辨之輔助碼」，並
    無原告自稱「輔助碼（HC）包含未發生在位址碼（AC）中的特定數元組合」此等
    限制條件。因此，系爭案修正後範圍第一項顯然已為先前技術（引證一）「加上
    不同的同步信號來區別輔助碼」所揭露而無新穎性。
、原告於舉發答辯書第六頁倒數第四行強調先前技術「引證一的Ｑ通道封包之資料
    格式不同於被舉發案之輔助信號，所以兩者不可相提並論」。經參加人再三檢視
    原告於被舉發程序中所為之修改後專利範圍第二項，僅載明「位址碼與輔助碼均
    有相同資料格式」，並無上述「被舉發案之輔助信號不同於Ｑ通道封包之資料格
    式」限制條件。原告似有誤導之嫌。
、如同舉發人與舉發理由中所載，引證一已經明確指出位址碼 MIN和輔助碼 POINT
    均為八位元而具有相同格式；原告並未否認修改後專利範圍第二項欠缺新穎性此
    一事實，反而提出一與專利範圍無關，似是而非的論述，實屬不該。
、綜上，系爭案並無新穎性，應判定為無效專利。
(4)、本件情形並無訴願法第二十八條之適用：
、按，訴願決定因撤銷或變更原處分足以影響第三人權益者，受理訴願機關應於作
    成決定前通知其參加訴願程序，表示意見，固為訴願法第二十八條所明定，惟原
    處分之撤銷訴願於第三人權益並無影響者，訴願機關作成決定時縱未通知第三人
    ，於法仍屬無違。
、本件原告為系爭案專利範圍修正時，係依據專利法第六十七條第一項第二、三款
    之規定，詎原處分機關竟於原告準據之外，逕援同法條第一項第一款之規定作成
    「舉發不成立」之原裁定，不僅未說明其不依同法條第一項第二、三款為處分之
    理由，並置參加人於無法妥為攻防之境地，實有濫權處分之瑕疵；另外，原處分
    機關作成原處分時，並未依專利審查基準，就原告新增之「序列電碼」之來源與
    其是否構成專利實質範圍之變更妥為探究，是被告以原處分之程式違法為由加以
    撤銷，並命原處分機關重為審查，既未審核兩造實質權利或論點之存否，又未命
    原處分機關為舉發成立之處分，於原告權益實無影響，要無訴願法第二十八條之
    適用餘地。
、退萬步言，系爭案於舉發確定前，其效力仍無任何影響，並無不確定之狀態可言
    ，此觀原告於本件訴願決定作成後仍以同一專利向第三人收取權利金之事實即明
    。若原告仍執意主張其權益因為被告未通知參加訴願而受有損害，依「主張有利
    於己與積極事實者負舉證責任」之法理，應負舉證之責。
２、綜上所陳，被告對本件之決定要無違法或不當可言，原告之訴顯無理由。為此，
    請判決駁回原告之訴。
    理  由
一、按凡新發明具有產業上利用價值者，得依系爭案核准時專利法第一條及第二條之
    規定申請取得發明專利。而對於獲准專利權之發明，任何人認有違反前揭專利法
    第一條至第四條規定者，依同法第六十一條第一項規定，得附具證據，向專利專
    責機關舉發之。從而，系爭案有無違反專利法之情事而應撤銷其發明專利權，依
    法應由舉發人附具證據證明之，倘其證據不足以證明系爭案有違專利法之規定，
    自應為舉發不成立之處分。
二、本件系爭第00000000號「資訊記錄系統以及用於該資訊記錄系統之記錄
    裝置與記錄載體」發明專利案，參加人所提舉發附件三為西元一九八九年十一月
    二十三日公告之歐洲第0000000A1號專利案（即引證一），舉發附件四為
    西元一九八○年十二月九日公告之美國第0000000號專利案（即引證二）
    ，舉發附件五為西元一九八八年十月二十六日公告之歐洲第0000000A1號
    專利案（即引證三），舉發附件六、七、八分別為西元一九九五年五月二十三日
    公告之美國第0000000號專利案及該案西元一九九四年八月三日之核駁理
    由書暨原告之答辯修正函（即引證四、五、六）。原處分機關係認原告於九十年
    十月二十三日修正系爭案申請專利範圍，未變更實質內容，且為申請專利範圍過
    廣之修正，符合專利法第六十七條第一項第一款之規定，准予更正，本舉發案並
    依更正後之內容審查。又系爭案的位址電碼和輔助電碼顯然不同於引證一，且引
    證二及三亦不具系爭案的輔助電碼和辨別方式，不足以證明系爭案不具新穎性及
    進步性。至引證四、五及六公告日期均晚於系爭案申請日，亦不足以據以論究系
    爭案之新穎性及進步性，乃為舉發不成立之處分。參加人不服，提起訴願訴稱，
    原告於九十年十月二十三日所為申請專利範圍第一項中增加「序列電碼」之修正
    ，不當擴張系爭案之申請專利範圍，已變更實質內容；又引證一同步信號等同於
    系爭案之輔助碼，而引證二已揭露位址電碼與輔助電碼具有相同資料格式，是系
    爭案的輔助電碼和辨別方式已為引證一所揭露，引證二及三又進一步揭露系爭案
    其他申請專利範圍內之限制條件云云。被告則以，原處分機關固認原告於九十年
    十月二十三日修正系爭案申請專利範圍，未變更實質內容，且為申請專利範圍過
    廣之修正，符合專利法第六十七條第一項第一款之規定，准予更正。復於答辯書
    中略稱：查系爭案專利說明書第九頁中段所述「．．．包括可予彼此分辨之位址
    電碼AC及輔助電碼HC，而且係將這些電碼記錄在軌跡中，例如，接圖七所示之次
    序。．．．」之記載，可知已指出該等序列電碼，因此原告於九十年十月二十三
    日所為申請專利範圍第一項中增加「序列電碼」之修正，並無不當擴張之情事；
    且由修正後之申請專利範圍可知：此種資訊記錄系統之特徵在於該序列電碼亦包
    含可與位址電碼分辨之輔助電碼；很明顯的，序列電碼係指記錄於記錄載體之預
    製軌跡調變，將位址電碼和輔助電碼限制於記錄載體上預製軌跡調變使用。是故
    ，原處分機關依系爭案修正後之申請專利範圍予以審查，於法並無不合。惟查，
    原處分卷附原告舉發答辯書中，明確記載原告係依據專利法第六十七條第一項第
    二、三款之規定，在未變更實質內容情況下，針對申請專利範圍之誤記和不明瞭
    事項修正，則原處分機關審查，逕認該修正本符合專利法第六十七條第一項第一
    款之規定，准予新增構件「序列電碼」，即有疑義，復經被告函請原處分機關補
    充答辯。原處分機關補充答辯略稱：原告舉發答辯書已表明為申請專利範圍的適
    當「限縮」和修正，雖援引法條錯誤，事實上專利法第六十七條第一項第一款才
    是申請專利範圍的適當限縮修正的法條依據。是原審定書引用專利法第六十七條
    第一項第一款之規定准予更正之處分並無違誤。另按原告舉發答辯書第二頁第十
    一行，原告將「a Sequence of code」譯成「序列電碼」，看起來似乎是一個專
    有名詞，但細查舉發答辯書第二頁第十、十一行整段文字為「an auxiliary si-
    gnal comptising a Sequence of code is recorded by．．．」，且「Sequen-
    ce」的冠詞是「a」， 為不定冠詞，更清楚了解其意義應為「輔助信號是一序列
    的碼，記錄於．．．」，亦即只是在說明輔助信號序列的碼；而查記錄在資訊記
    錄載體的信號均是以序列方式且編碼記錄於載體上的，訴願理由書中以「序列電
    碼」是專有名詞誠屬誤解；因此，序列電碼並非增加之構件，只是信號的一般狀
    態，申請專利範圍之更正，並無不當擴張或增加構件之情事等語。另原處分機關
    代表列席九十一年七月十五日被告訴願審議委員會九十一年第五十次會議說明時
    固以為期申請專利範圍更明確，准許專利說明書未記載之事項，在實質內容未變
    更之情況下，參酌外文專利說明書加以適當之修正；且重申「序列電碼」並非增
    加之構件，只是信號一般狀態之闡明，縱屬增加構件亦為申請專利範圍之限縮，
    並無不當之擴張云云。惟查，本件專利說明書、申請專利範圍及外文專利說明書
    均未記載「序列電碼」，或舉發答辯書所謂之「a Sequence of code文字」，雖
    原處分機關答辯書稱「查系爭案專利說明書第九頁中段所述『．．．包括可予彼
    此分辨之位址電碼AC及輔助電碼HC，而且係將這些電碼記錄在軌跡中，例如，接
    圖七所示之次序。．．．』即指出該等序列電碼」等語，惟仍看不出有「序列電
    碼」之文字，且補充答辯書所述各節，均以原告舉發答辯書為依據，縱觀外文專
    利說明書均無「a Sequence of code」與之相對照；又據修正後之申請專利範圍
    第一項所載「．．．此種記錄載體具有一預製軌跡，並係利用預製軌跡調整將包
    含一序列電碼的輔助信號記錄於其中，該等電碼包含載明記錄這些電碼之軌跡部
    分的位址的位址電碼．．．」，係屬開放性構成要件，尚難謂增加構件必為申請
    專利範圍之限縮。而參加人一再主張原告於修正後之申請專利範圍第一項內將原
    專利範圍中之重要限制條件「位址電碼指明將這些電碼記錄於其中之軌跡部分的
    位址」刪除，使修正後之申請專利範圍擴及位址電碼可用來指示序列電碼之位置
    ，顯然變相擴大申請專利範圍，然原處分機關均未針對「序列電碼」來源論明，
    亦未就原告援引之法條予以論究，遽為舉發不成立之處分，嫌有未洽。因事涉申
    請專利範圍修正之審查基準，乃將原處分撤銷，由原處分機關於收受決定書後六
    個月內重為審酌後，另為適法處分。原告不服，遂提起本件行政訴訟。
三、原告於本件行政訴訟中訴稱，系爭案申請專利範圍更正後之「包含一序列電碼的
    輔助信號」之意義，係指包含「一序列的」電碼的輔助信號，而非包含一「序列
    電碼」的輔助信號，而該一序列的電碼則包含位址電碼及可與該位址電碼分辨之
    輔助電碼；更正後之「該等電碼包含載明記錄這些電碼之軌跡部分的位址的位址
    電碼」，意指「該一序列的電碼包含位址電碼，用以載明記錄這些電碼之軌跡部
    分的位址」，被告顯然曲解系爭案申請專利範圍更正之真義，且於作成訴願決定
    前，未依訴願法第二十八條第二項規定，通知原告參加訴願程序表示意見，其認
    事用法顯有違誤云云。惟查：
１、訴願係屬行政體系內之救濟程序，受理訴願之上級機關對下級機關所為之行政處
    分，得為合目的性及合法性之全面監督。準此，原處分如有違法或不當，受理訴
    願機關均應居監督地位予以審查。本件被告訴願決定僅以原處分機關未針對系爭
    案九十年十月二十三日修正後之申請專利範圍第一項增列「序列電碼」來源論明
    ，亦未就原告援引之法條予以論究，嫌有未洽，因事涉申請專利範圍修正之審查
    基準，乃將原處分撤銷，由原處分機關於收受決定書後六個月內重為審酌後，另
    為適法之處分。至於參加人所提之引證資料可否作為證明系爭案不具新穎性及進
    步性之論據部分，被告並未作實質審查。是以，本件主要爭執點在於：原處分
    機關未就原告援引之法條予以論究，以及原處分機關未針對系爭案九十年十月
    二十三日修正後之申請專利範圍第一項增列「序列電碼」來源論明。
２、按「發明專利權人對於請准專利之說明書及圖式，認有下列情事之一時，得向專
    利專責機關申請更正，但不得變更發明之實質：一、申請專利範圍過廣。二、誤
    記之事項。三、不明瞭之記載。」為專利法第六十七條第一項第一、二、三款所
    明定。經查，本件原處分機關係認原告於九十年十月二十三日修正系爭案申請專
    利範圍，未變更實質內容，且為申請專利範圍過廣之修正，符合前揭法條規定，
    准予更正，本舉發案並依更正後之內容審查。惟查，原處分卷附原告舉發答辯書
    中，明確記載原告係依據專利法第六十七條第一項第二、三款之規定，在未變更
    實質內容情況下，針對系爭案申請專利範圍之誤記和不明瞭事項修正，則原處分
    機關審查，逕認該修正本符合專利法第六十七條第一項第一款之規定，准予新增
    構件「序列電碼」，並依修正後之申請專利範圍進行本件舉發事件之審查，難謂
    原處分無瑕疵。
３、系爭案專利說明書、申請專利範圍及外文專利說明書均未記載「序列電碼」，或
    原告舉發答辯書所謂之「a Sequence of code文字」，雖原處分機關在訴願答辯
    書稱「查系爭案專利說明書第九頁中段所述『．．．包括可予彼此分辨之位址電
    碼AC及輔助電碼HC，而且係將這些電碼記錄在軌跡中，例如，接圖七所示之次序
    。．．．』即指出該等序列電碼」等語，惟仍看不出有「序列電碼」之文字，且
    在訴願補充答辯書所述各節，均以原告之舉發答辯書為依據，且觀諸系爭案外文
    專利說明書均無「a Sequence of code」字樣與之相對照；又依修正後之系爭案
    申請專利範圍第一項所載「．．．此種記錄載體具有一預製軌跡，並係利用預製
    軌跡調整將包含一序列電碼的輔助信號記錄於其中，該等電碼包含載明記錄這些
    電碼之軌跡部分的位址的位址電碼．．．」，係屬開放性構成要件，尚難謂增加
    構件必為申請專利範圍之限縮。而參加人一再主張原告於系爭案修正後之申請專
    利範圍第一項內將原專利範圍中之重要限制條件「位址電碼指明將這些電碼記錄
    於其中之軌跡部分的位址」刪除，使該修正後之申請專利範圍擴及位址電碼可用
    來指示序列電碼之位置，顯然變相擴大申請專利範圍，然原處分機關均未針對「
    序列電碼」來源論明，自有未洽。
４、按「訴願決定因撤銷或變更原處分，足以影響第三人權益者，受理訴願機關應於
    作成決定之前，通知其參加訴願程序，表示意見。」為訴願法第二十八條第二項
    所明定。本件被告作成「原處分撤銷，由原處分機關另為適法之處分」前，固未
    依上開訴願法第二十八條第二項規定，通知原告參加訴願程序，表示意見，而有
    違誤，惟查本件被告縱於作成「原處分撤銷，由原處分機關另為適法之處分」前
    ，依上開訴願法第二十八條第二項規定，通知原告參加訴願程序，表示意見，然
    前揭原處分機關未就原告援引之法條予以論究，及原處分機關未針對系爭案九十
    年十月二十三日修正後之申請專利範圍第一項增列「序列電碼」來源論明之違法
    情形依然存在，被告不致因原告參加訴願程序而作成另一不同之決定，是被告此
    違反程序之情形尚難謂為嚴重，而構成撤銷之原因。
四、綜上所述，原告之陳詞均不可採，而被告所作「原處分撤銷，由原處分機關另為
    適法之處分」之訴願決定，揆諸首揭規定，並無違誤。原告徒執前詞，訴請撤銷
    訴願決定，並無理由，應予駁回。
五、本件事證已臻明確，兩造其餘攻擊防禦方法與本件判決結果不生影響，故不逐一
    論述，併此敘明。
據上論結，本件原告之訴為無理由，爰依行政訴訟法第九十八條第三項前段判決如主
文。
中    華    民    國      九十三      年      九      月        一      日
                              臺 北 高 等 行 政 法 院 第 一 庭
                                    審 判 長 法    官 徐瑞晃
                                             法    官 蕭惠芳
                                             法    官 吳慧娟
右為正本係照原本作成。
如不服本判決，應於送達後二十日內，向本院提出上訴狀並表明上訴理由，如於本判
決宣示後送達前提起上訴者，應於判決送達後二十日內補提上訴理由書（須按他造人
數附繕本）。
中    華    民    國      九十三      年      九      月        一      日
                                             書 記 官 劉道文
